臺灣屏東地方法院民事判決　　　　　　 95年度簡上字第144號
上　 訴　 人　乙○○
兼訴訟代理人　丁○○
被上訴人　　　丙○○○○○○
訴訟代理人　　楊雪貞律師
複代理人　　　孔福平律師
上列當事人間請求損害賠償事件，上訴人對於中華民國95年10月
3 日本院潮州簡易庭95年度潮簡字第222 號第一審判決提起上訴
，本院於民國96年8 月1 日言詞辯論終結，判決如下：
    主  文
原判決廢棄。
被上訴人應給付上訴人新臺幣壹拾捌萬仟元。
第一、二審訴訟費用由被上訴人負擔。
   事實及理由
一、上訴人主張：被上訴人承攬第三人李文滔承租之行政院農委
    會屏東林區管理處潮州事業區第37林班地（下稱37林班地）
    之獎勵造林工程，而上開第37林班地與上訴人所有之屏東縣
    枋山鄉○○段15-118、15-115地號土地（下稱系爭2 筆土地
    ）相互毗鄰。因被上訴人在上開造林工程中使用怪手翻土整
    地開築新路，忽略水土保持之配套措施，使原有之排水溝被
    砂石及樹枝所填塞，無法排水、疏洩、導致民國94年7 月份
    海棠颱風來襲時，山上土石崩塌，土石流亂竄傾瀉而下，流
    入系爭2 筆土地，使上訴人種植之荔枝及芒果作物遭到土埋
    或淹石，並嚴重損毀灌溉設施。上訴人所受之損害為：土
    埋或淹死之荔枝樹32株，以1 株新臺幣（下同）4,000 元計
    算，共損害為128,000 元；清除土石、修復灌溉設備材料
    之費用部分，怪手費用：8,000 元2 天＝16,000元、搬運
    車費用：5,000 元2 天＝10,000元、男工費用：1,200 元
    20天＝24,000元、灌溉設施修護之材料及僱工費用：5,00
    0 元。綜上，上訴人共受有183,000 元之損害，請求被上訴
    人賠償等語，並於原審聲明：被上訴人應給付上訴人183,00
    0 元。嗣經原審為上訴人敗訴之判決，上訴人不服提起上訴
    ，乃於本院聲明：如主文第1 、2 項。
二、被上訴人則以：伊承攬37林班獎勵造林工程，係因行政院農
    委會屏東林區管理處評估該處為土石流易發生地區，乃積極
    投入造林工程，由伊承攬以人工造林方式造林，惟樹木不及
    成長，94年7 月19日海棠颱風過境帶來豪大雨，單日降雨量
    395 mm，相當於該地區每年7 月份整月之累積下雨量，急速
    豪大雨致暴發土石流，當地經行政院農業委員會認定屏東縣
    為天然災害地區，並依據農業天然災害救助辦法規定發給救
    助金，上訴人且已領取天然災害救助金，竟又主張非天然災
    害，而向上訴人求償，實無理由等情置辯，並聲明：上訴駁
    回。
三、經查：上訴人主張系爭2 筆土地分別為上訴人所有，土地上
    有種植荔枝樹、及其他農作物，惟94年海棠颱風來襲時，系
    爭2 筆土地上方之土石崩塌，發生土石流，並因而掩沒系爭
    2 筆土地之農作物、灌溉設備，使上訴人種植之荔枝及芒果
    作物遭到土石掩埋，受有損害之事實，已提出土地登記謄本
    （原審卷7 、8 頁）、附於本院證物袋內之2 本現場照片為
    證，被上訴人對於上開事實亦無爭執，堪信真實。上訴人主
    張上開農作物、灌溉設備毀損為被上訴人在系爭2 筆土地上
    方開築新路，未做水土保持所致；被上訴人則辯稱：發生土
    石流是天然因素，與被上訴人無涉云云，則本件爭點為：系
    爭土石流發生原因為何？被上訴人是否具有過失行為？茲分
    敘如下：
（一）被上訴人確曾於94年7 月份海棠颱風來襲前之同年3 月份
      ，因第三人李文滔承租37林班地之獎勵造林工程，有部分
      土地違規種植果樹（荔枝、改良芒果），經由行政院農委
      會屏東林區管理處限期排除，被上訴人因而以挖土機將毗
      鄰系爭2 筆土地上方之已有20至30年之林道林相剷除，闢
      為道路，以供改正種苗車進出，將上開違規種植之果樹清
      除，並改正種植上開林區管理處准許造林樹種苗木之事實
      ，業經證人即甲○○證稱：「（造林戶造林的進行方式
      為何？）李文滔的獎勵造林地在94年間，有改正造林工程
      進行，是1.16公頃，除了砍除違規種植的芒果樹、荔枝之
      外，已經種植好的林木不能砍除。李文滔應種植的林相是
      印度紫檀、相思樹、黃連木、無患子、耳莢相思樹」（本
      院卷39頁）」等語；現任枋山鄉鄉長（時任善餘村村長
      ）即證人己○○證稱「（提示原審卷第62頁，挖土機走的
      路是新路還是舊路？）挖土機走的路是新路，因為要挖樹
      的關係。」、「（上開照片2 張原本的地形就是山坡地，
      沒有路？）對，是開新路。」、「（新路是何時開的？）
      颱風前開的，是要造林的時候開的。是跟颱風同一年開好
      的新路。詳細民國幾年我不知道。」（本院卷77頁）、「
      （開挖新路的目的為何？）因為要種樹苗，要載樹苗上去
      」、「（為何不用舊路？）因為舊路離要種樹苗的地方有
      一段距離」、「（如果是開新路，為何有輪子的怪手可以
      上去？）因為新路離平原沒有很長的距離，所以沿路邊修
      邊走」、「（修新路的時候你有去看過嗎？）有。因為我
      那時做村長，而且我在那裡有種洋蔥」、「（舊路是在新
      路的上方還是下方？）舊路在下方，新路是開在舊路的上
      方。舊路是在平原上，新路是在平原上的山坡地。」（本
      院卷79頁）等語；證人即被上訴人員工戊○○證稱「（
      提示本院原審卷第62頁照片，這是否是國森行雇挖土機？
      ）是」、「（雇挖土機做何用？）修路」、「（如何修路
      ？）…當初我們急著種樹，平原上面的道路，就是舊路不
      給我們過，所以我們無可奈何，才從舊的產業道路修過來
      。」、「（所以舊的產業道路20幾年都沒有人行走？）對
      」、「（舊的產業道路20幾年沒有人走，有無林相？）有
      」、「（有林相在如何修路？）利用舊有道路，用怪手稍
      微撥一撥就可以過了」、「（既然有20幾年林相，如何處
      理已經生長的樹木？）在怪手修路前，由工人先將雜草、
      小樹砍一砍，再由怪手撥一撥」（本院卷80-81 頁）等語
      ；並有上開屏東林區管理處94年1 月10日函、1 月5 日
      簽（40-18 、40 -19頁）等語，及上開屏東林區管理處94
      年1 月10日函、簽、出差報告（本院卷40-18 、40-19 、
      40-20 頁）等件為證，堪信為真實。
（二）又據證人戊○○就上開開闢道路使用之工程始末證稱「（
      修築舊有林道，有無作相關排水設施？）有」、「（怎麼
      做？）有作直徑2 公尺半的涵洞。現在還在現場」、「（
      涵洞要做何用途？）要排水。過路的涵洞。是要讓水順著
      路的下面的涵洞過」、「（涵洞的設計為何人？）是我們
      自己挖的洞把他埋下去」、「（主要工程是誰在做？）是
      我」「（念何科系畢業？）旗山高農，綜合森林科」、「
      （有無受過建築工程專業訓練？）有一個概念」、「（何
      概念？）水會往下沖，所以把涵洞覆蓋上去，減少水對路
      基的沖毀」、「（還有無其他概念？）就只有這樣，減少
      水沖的力量」、「（是否考慮當地地形？）有」、「（那
      還要考慮何事？）還要考慮周遭的環境」、「（周遭環境
      是什麼？）就是要減少土石流問題的發生」等語（本院卷
      83-85 頁），足認被上訴人就上開開闢道路工程，未擬具
      水土保持計畫，未進行環境影響評估，亦未獲得屏東林區
      管理處之同意，即由不具工程專業、水土保持專業之證人
      戊○○施作，恣意於國有林區內以大型機具修築道路使用
      ，甚且，未經調查規劃，亦未依水土保持技術規範實施水
      土保持之處理與維護，輕率挖掘林區內土地埋設涵洞，上
      開開闢道路工程已足使原有林區之地形地貌改變，並減損
      林相涵養水源功能，互核上訴人果園遭土石掩沒一情，經
      證人己○○證稱「（知否原告果園遭土石流，土石的來源
      何處？）下雨的時候，從新路的路基土石洩下來」、「（
      確定是從新路路基以下開始發生土石流，還是路基上方的
      山坡地就是土石流洩下來？）路基以下的才有。山坡地靠
      排水溝邊有一些而已。至於路基上方的山坡地沒有土石洩
      下來」等語（本院卷77-78 頁），更徵上訴人果園於颱風
      期間，因被上訴人上開開闢道路使用之工程因破壞林區林
      相涵養水源功能，導致上開道路路基以下之土石侵入而受
      有損害，而非如被上訴人辯稱上訴人果園遭受土石流侵入
      為天然災害云云。被上訴人另辯稱行政院農業委員會認定
      屏東縣為天然災害地區云云，固於原審提出該委員會函1
      件（原審卷23頁），然該委員會係以海棠颱風期間造成之
      農業損害為通盤救助對象，要與本院實質審理上訴人果園
      遭受土石流之損害緣由是否與被上訴人上開開闢道路使用
      之工程相關迥異，本院自不受該委員會天然災害地區認定
      之拘束。
（三）承上，上訴人果園遭受土石侵入掩沒後，所種植之荔枝樹
      、芒果樹、及灌溉設備遭受毀損之事實，有附於本院證物
      袋內之2 本現場照片為憑，且上開果園遭受損害之原因與
      被上訴人上開開闢道路工程施作之過失行為有相當因果關
      係，依據民事訴訟法第222 條第2 項「當事人已證明受有
      損害而不能證明其數額或證明顯有重大困難者，法院應審
      酌一切情況，依所得心證定其數額」規定，本院審酌：清
      除上開果園土石所須之工人、機具、修復灌溉設備費用、
      果樹遭受損害以致無法採收、減少生產量等情事，認上訴
      人主張土埋或淹死之荔枝樹32株，以1 株4,000 元計算
      ，共損害為128,000 元；清除土石、修復灌溉設備材料
      之費用部分，怪手費用：8,000 元2 天＝16,000元、搬
      運車費用：5,000 元2 天＝10,000元、男工費用：1,20
      0 元20天＝24,000元、灌溉設施修護之材料及僱工費用
      ：5,000 元，均屬合理且為必要。
四、綜上，上訴人依侵權行為法律關係，請求被上訴人給付183,
    000 元，為有理由，應予准許。原審就此為上訴人敗訴之判
    決，容有未洽；上訴人意旨指摘原判決不當，求予廢棄改判
    ，即有理由，自應由本院予以廢棄改判如主文第2 項所示。
五、本件事證已臻明確，上訴人聲請本院前往現場勘驗、暨兩造
    其餘攻擊及防禦方法，核與判決結果不生影響，不另論述。
六、據上論結，本件上訴為有理由，依民事訴訟法第436 條之1
    第3項 、第450 條、第78條，判決如主文。
中　　華　　民　　國　　96　　年　　8　　月　　8  　　日
                  民事第二庭 審判長法  官  阮世賢
                                   法  官  楊文廣
                                   法  官  林孟和
以上為正本，係照原本作成。
不得上訴。
                                   書記官　蔣開屏
中　　華　　民　　國　　96　　年　　8 　　月　　8 　　日
